臺灣高等法院民事判決　　　　　　　　　 93年度上國字第2號
上　訴　人　桃園縣大溪鎮公所
法定代理人　曾榮鑑
訴訟代理人　廖威淵律師
被上 訴 人　乙○○
　　　　　　丙○○
兼　右二人
法定代理人　甲○○
共　　　同
訴訟代理人　李富湧律師
當事人間請求國家賠償事件，上訴人對於中華民國92年11月14日
臺灣桃園地方法院92年國字第9號第一審判決提起上訴，本院於
94年3月2日言詞辯論終結，判決如下：
    主      文
原判決關於命上訴人給付被上訴人乙○○超過新臺幣拾陸萬陸
仟佰肆拾元；給付被上訴人丙○○超過新臺幣拾玖萬陸仟捌
佰捌拾玖元；給付被上訴人甲○○超過新臺幣拾玖萬玖仟元，
及均自民國九十二年七月五日起至清償日止，按週年利率百分之
五計算之利息等部分，及各部分假執行之宣告，暨訴訟費用（除
確定部分外）之裁判均廢棄。
右開廢棄部分，被上訴人在第一審之訴及假執行之聲請均駁回。
其餘上訴駁回。
第一審訴訟費用（除已確定部分外）及二審訴訟費用由上訴人負
擔百分之三十；被上訴人乙○○負擔百分之二十三；被上訴人丙
○○負擔百分之二十三；餘由被上訴人甲○○負擔。
原判決第六項、第七項、第八項關於上訴人免為假執行部分，應
更正為「上訴人於執行標的物拍定、變賣或物之交付前，得預供
擔保或將請求標的物提存而免為假執行」。
    事實及理由
一、被上訴人起訴主張：被上訴人甲○○之夫（即被上訴人乙○
    ○及丙○○之父）陳鳳壯於民國92年5月10日下午2時40分許
    ，騎乘機車沿桃園縣大溪鎮○○里○○道路往大溪方向行駛
    ，行經由上訴人設置、管理之桃園縣大溪鎮○○里○○○○
    ○道路（下稱系爭事故路段），因該處為下坡及S型連續彎
    道之危險路段，且右側因設置排水溝而較寬之路面，突然變
    成狹窄之美華橋，又橋頭與系爭道路間之連接處亦有缺口，
    上訴人未設置危險警告標誌，亦未設置護欄或擋圍牆，違反
    台灣省產業道路養護辦法等規定，致陳鳳壯連人帶車衝入數
    公尺深之橋下溪谷，溺水窒息而死。是上訴人所設置管理之
    公有公共設施有欠缺，與被害人死亡有直接因果關係。經被
    上訴人依國家賠償法第3條第1項及第9條第2項規定，於92年
    5月28日以書面向上訴人請求賠償，為上訴人所拒，因本於
    國家賠償法第3條第1項之損害賠償請求權，求為命上訴人給
    付被上訴人乙○○新台幣（下同）126萬3763元、被上訴人
    丙○○132萬2963元、被上訴人甲○○133萬元，及均自起訴
    狀繕本送達上訴人翌日（即92年7月5日）起至清償日止，按
    週年利率5%計算之利息之判決。
二、上訴人則以：系爭事故路段非危險彎道，亦非危險下坡路段
    ，未達設立警告標誌之標準，且於興建橋樑時，即有護欄之
    裝置。陳鳳壯並非於上訴人設置護欄處衝落橋下，伊無賠償
    之義務。況系爭道路右側排水溝非上訴人設置，美華橋頭缺
    口之土地為私人土地，且為私人道路出入口，上訴人無權設
    置圍欄阻擋，是上訴人對於系爭道路之管理，並無疏失。而
    本件事故發生時，為視野及視線良好之白天，上訴人已劃設
    明顯路邊線表明道路範圍，顯見陳鳳壯之死亡，係因其未注
    意車前狀況又車速過快，故其對於損害之發生與有過失。縱
    認上訴人應賠償，慰撫金亦偏高等語，資為抗辯。
三、本件經原法院判決上訴人應給付被上訴人乙○○122萬1134
    元、丙○○132萬2963元、甲○○133萬元，及均自民國92年
    7月5日起至清償日止，按週年利率5%計算之利息。上訴人就
    原審判決其敗訴部分提起上訴（被上訴人乙○○就其敗訴部
    分未上訴，業已確定），聲明為：（一）原判決不利於上訴
    人部分廢棄。（二）上開廢棄部分，被上訴人在第一審之訴
    及假執行之聲請均駁回。被上訴人則聲明：上訴駁回。
四、兩造不爭執之事項如下：
（一）對於原判決認定之喪葬費用及撫養費部分，均不爭執（見
      本院卷(一)第53頁）。
（二）對於目擊證人涂阿銓證詞均無意見（見本院卷(一)106頁）
      。
（三）對於萬隆液化石油公司轉彎處至美華橋頭大約56.3公尺均
      無意見（見本院卷(一)第123頁）。
五、經本院與兩造整理並協議簡化之爭點如下（見本院卷(一)第79
    頁所附之93年6月8日言詞辯論筆錄及本院卷(二)第6頁之94年1
    月31日準備程序筆錄）：
（一）關於國家賠償要件部分（即上訴人就公有公共設施是否有
      下列之欠缺）
  １、路面縮減未設置警告標誌。
  ２、橋頭與馬路間有缺口未設置護欄或擋圍牆。
  ３、連續彎路未設置警告標誌。
  ４、下坡路段未設置警告標誌。
  ５、未設置狹橋之標誌。
（二）原判決准許之慰撫金是否過高？
（三）陳鳳壯是否與有過失？
六、茲分述如下：
（一）關於國家賠償要件部分（上訴人就公共設施是否有欠缺）
  １、按公有公共設施因設置或管理有欠缺，致人民之生命、身
      體或財產受有損害者，國家應負損害賠償責任，國家賠償
      法第3條第1項定有明文。所謂設置有欠缺者，係指公共設
      施建造之初即存有瑕庛而言；而所謂管理有欠缺者，係指
      公共設施於建造後未善為保管，怠為修護，致該物發生瑕
      疵，復未為必要之防護措施，致使該公共設施欠缺通常應
      具備之安全性而言。又本條項之國家賠償責任，係採無過
      失主義，即以該公共設施之設置或管理有欠缺，並因此一
      欠缺致人民受有損害為其構成要件，但不以管理機關有過
      失為必要。此對照同法第2條第2項設有「故意或過失」等
      規定，而本條則無自明。
  ２、查陳鳳壯於92年5月10日下午2時40分許，騎乘機車沿大溪
      鎮○○里○○道路由坑底往美華方向行駛，行經美華里20
      鄰美華橋前，因未及自道路右側轉入橋內範圍，而由道路
      衝入橋下溪底，並因而溺斃死亡等情，業經證人涂阿銓於
      警訊及原審中證述明確（分見原審卷第46頁、第71頁至第
      73頁），並據被上訴人提出臺灣桃園地方法院檢察署相驗
      屍體證明書、現場相片等為證，且為上訴人所不爭執，自
      堪信為真正。
  ３、又系爭事故路段及美華橋之設置及維護管理機關確為上訴
      人等情，有桃園縣政府92年9月4日府工土字第0920199824
      號函附於原審卷第36頁可稽。上訴人雖辯稱：系爭道路右
      側排水溝並非其設置，美華橋頭缺口之土地為私人土地，
      且亦為私人道路出入口云云。惟系爭事故路段及美華橋之
      行經者，即為該處路段，自屬國家賠償法第3條第1項所謂
      之公有公共設施。蓋對於道路使用者而言，系爭事故路段
      為一整體之公共設施，無從切割。初不因該道路右側排水
      溝非上訴人設置，或上訴人非該部分土地之所有人而有異
      。況上訴人非不能為適當之設置，以維行車安全，例如，
      本件事故之後，上訴人於系爭事故路段所設置之兩塊紐澤
      西護欄、黃色警戒線等等（見本院（一）卷112頁至114頁
      所附之照片所示），益見上訴之辯詞並無足取。
  ４、按臺灣省產業道路養護辦法第2條規定：本辦法所稱之產
      業道路，係指便利縣市鄉鎮村里與產業地區間物產及生產
      資材之運輸，路寬在四公尺以上未依公路法管理之道路。
      又產業道路養護工作之執行，係由鄉鎮縣轄市及區公所辦
      理；而產業道路之養護事項，關於「行車安全設備」部分
      規定，應在行車危險路段，在未改善前應於適當位置設置
      警告標誌或反光鏡，各種標誌應保持完整明顯。該辦法第
      3 條第3款第2目、第5條第4款第2目分別定有明文（本院
      （一）卷第41頁至42頁參照）。查系爭道路美華橋寬度為
      407公分，橋內白線寬度為345公分；美華橋頭白線到排水
      溝外緣為263公分；美華橋頭白線到排水溝內緣為212公分
      ；美華橋頭白線到道路（引道）為145公分；距離美華橋
      頭白線到排水溝外緣263公分的位置往前365公分，測得白
      線到排水溝的距離為365公分；白線到邊坡的距離為361
      公分等情，業經本院受命法官到現場勘驗無訛（見本院（
      一）卷96頁至98頁之勘驗筆錄及道路簡圖，再參諸現場照
      片（見原審卷第16頁至19頁；本院（一）卷112頁至114頁
      ），可知本件事故發生地點，即系爭事故路段之美華橋橋
      頭寬度自前方路面縮減，橋頭與道路間之連接處有缺口，
      缺口處未設護欄，缺口下方即為溪底，至為明確。而於本
      件事故發生前，上訴人未在該美華橋頭與路面間之缺口處
      爭執。故系爭事故路段因有上揭狀況，足以影響該路段駕
      駛者之安全，應屬行車之危險路段。揆諸上揭說明，上訴
      人自應於適當位置設置警告標誌或防護設施，以促進使用
      道路駕駛者之安全，竟疏未設置，足見上訴人對於其設置
      之公有公共設施有欠缺，應堪認定。至於上訴人於美華橋
      前所設置之2個水泥工作物，位置不適當、目標不明顯、
      高度又僅為0.14及0.19公尺（見本院上開勘驗筆錄），無
      法產生警告或阻擋作用，不能以此認為上訴人之設置無欠
      缺，併此指明。
  ５、再者，上開上訴人對於公有公共設施設置之欠缺，並與陳
      鳳壯之死亡間，具有相當因果關係，亦屬明確。至於上訴
      人是否有公有公共設施「連續彎路未設置警告標誌」、「
      下坡路段未設置警告標誌」、「未設置狹橋之標誌」等設
      置或管理之欠缺，已與本件上訴人責任之成立無涉，毋庸
      一一論列，併此指明。
（二）原判決准許之慰撫金是否過高？
  １、查被上訴人甲○○主張與陳鳳壯平時夫妻恩愛，驟聞死訊
      ，悲痛逾恆。又被上訴人乙○○、丙○○二人喪父，天倫
      之樂不再，痛苦不已，分別請求上訴人賠償慰撫金每人
      100 萬元。本院審酌被上訴人等分別為陳鳳壯之配偶及子
      大之痛苦，並斟酌上訴人為政府機關，被上訴人甲○○名
      下除三筆投資共計55萬1500元以外，並無其他財產，被上
      訴人乙○○、丙○○尚就學中，分別有財政部臺灣省北區
      國稅財產歸屬資料清單影本、學生證影本二紙附卷足稽（
      分別附於原審卷68頁、本院（一）卷34頁、35頁）；被上
      訴人陳報其一家生計端賴被上訴人甲○○在家中做手工維
      持，為上訴人所不爭執等一切情狀，認被上訴人各請求上
      訴人給付精神慰撫金100萬元，核屬適當，應予准許。上
      訴意旨空言指摘，要無足取。
  ２、至於：（１）被上訴人甲○○主張其因陳鳳壯之死亡支出
      殯葬費33萬元，業據提出安泰國際殯儀禮品有限公司收據
      及明細表各1紙為證，且依喪葬禮俗及目前喪葬費用水準
      ，均屬必要費用。（２）被上訴人乙○○為75年7月11日
      出生，被上訴人丙○○為77年3月29日出生，有
      在卷可稽，自被害人陳鳳壯死亡時（92年5月10 日）至其
      2人成年即年滿20歲時為止，分別尚有3年2月及4年10月，
      依財政部公佈91年扶養親屬免稅額每年7萬4000 元計算，
      並以月別單利5∕12%複式霍夫曼係數表扣除自92 年10月
      28日原審言詞辯論終結至其等成年時即95年7月11 日及97
      年3月29日之中間利息，被上訴人乙○○得向上訴人請求
      之扶養費共計22萬1134元，被上訴人丙○○得向上訴人請
      求之扶養費共計32萬2963元（計算數額應為32萬5586元，
      但被上訴人丙○○僅請求32萬2963元）等部分，為上訴人
      所不爭執，已如前述，自堪認定。
  ３、準此，本件被上訴人甲○○、乙○○、丙○○得請求之損
      害，分別為133萬元、122萬1134元、132萬2963元。
（三）陳鳳壯是否與有過失？
  １、按汽車行駛時，駕駛人應注意車前狀況及兩車併行之間隔
      ，並隨時採取必要之安全措施，道路交通安全規則94條第
      3項定有明文。查陳鳳壯係於92年5月10日下午2時40分許
      ，於系爭事故路段發生事故，業據目擊證人涂阿銓於原審
      證述明確，復為兩造所不爭執，已如前述。又萬隆公司轉
      彎道到美華橋頭大約56.3公尺，亦經本院受命法官現場勘
      驗明確（見本院上揭勘驗筆錄），且兩造均無意見（見本
      院卷(一)第123頁）。因此，陳鳳壯騎乘機車行經系爭事故
      路段，於視線良好之白天，且有相當之視距及反應距離，
      竟衝入溪中，顯未注意車前狀況，致本件事故之發生，是
      其對於損害之發生與有過失，應屬明確。本院審酌上訴人
      對於公有公共設施設置欠缺之疏失程度、被害人陳鳳壯於
      視線、視距及反應距離尚可控制之情況下，竟疏未注意車
      前狀況、及兩造對於損害發生之原因力強弱與過失之輕重
      等一切情狀，認為陳鳳壯應負70％之過失責任。
  ２、次按損害之發生或擴大，被害人與有過失者，法院得減輕
      賠償金額，或免除之，民法第217條第1項定有明文。又倘
      直接被害人於損害之發生或擴大與有過失時，依公平之原
      則，亦應有民法217條過失相抵規定之適用（最高法院73
      年台再182號判例參照）。查本件直接被害人陳鳳壯對於
      損害之發生與有過失，且應負70％之責任，業如上述，則
      被上訴人乙○○、丙○○、甲○○向上訴人請求之損害，
      應分別減輕為36萬6340元、39萬6889元、39萬9000元（計
      算式：乙○○部分：122萬1134元＊30％=36萬6340元；丙
      ○○部分：132萬2963元＊30％=39萬6889元；甲○○部分
      ：133萬元＊30％=39萬9000元，元以下四捨五入）。
七、綜上所述，被上訴人依國家賠償法第3條第1項、第5條及民
    法之規定，請求上訴人應賠償其損害，就被上訴人乙○○請
    求36萬6340元、被上訴人丙○○請求39萬6889元及被上訴人
    甲○○請求39萬9000元及均自起訴狀繕本送達上訴人翌日（
    即92年7月5日）起至清償日止，按週年利率5%計算之利息之
    法定遲延利息等部分，為有理由，應予准許。逾此部分所為
    請求，為無理由，應予駁回。又兩造均陳明願供擔保，聲請
    宣告假執行及免為假執行，經核被上訴人勝訴部分，均無不
    合，各酌定相當擔保之金額准許之。至於被上訴人敗訴部分
    ，其假執行之聲請失所附麗，應併予駁回。原審就超過上開
    應准許部分，為上訴人敗訴之判決，並為假執行之宣告，自
    有未洽。上訴人就此部分指摘原判決不當，求予廢棄改判，
    為有理由。至於上開應准許部分，原審判命上訴人給付，並
    為假執行之宣告，核無違誤，上訴人就此部分指摘原判決不
    當，求予廢棄，為無理由，應駁回其上訴。至民事訴訟法第
    392條業已增列第2項、第3項為「法院得依聲請或依職權宣
    告被告預供擔保，或將請求標的物提存而免為假執行」、「
    依前項規定預供擔保或提存而免為假執行，應於執行標的物
    拍定、變賣或物之交付前為之」，故原判決第六項、第七項
    、第八項關於上訴人免為假執行部分，應更正為「上訴人於
    執行標的物拍定、變賣或物之交付前，得預供擔保或將請求
    標的物提存而免為假執行」，併此敘明。
八、至兩造其餘攻擊、防禦方法及提出之證據，於判決結果無影
    響，不一一論述。
九、據上論結，本件上訴為一部有理由，一部無理由，依民事訴
    訟法第450條、第449條第1項、第79條、第85條第1項但書，
    判決如主文。
中　　華　　民　　國　　94　　年　　3　　月　　16  　 日
                  民事第15庭  審判長法　官  許正順
　　　　　　　　　　　      　　　　法　官  翁昭蓉
　　　　　　　　　　　      　　　　法　官  鍾任賜
正本係照原本作成。
上訴人不得上訴。
被上訴人如不服本判決，應於收受送達後二十日內向本院提出上
訴書狀，其未表明上訴理由者，應於提出上訴後二十日內向本院
補提理由書狀（均須按他造當事人之人數附繕本）上訴時應提出
委任律師或具有律師資格之人之委任狀；委任有律師資格者，另
應附具律師資格證書及釋明委任人與受任人有民事訴訟法第四百
六十六條之一第一項但書或第二項（詳附註）所定關係之釋明文
書影本。
中　　華　　民　　國　　94　　年　　3 　　月　　17　　日
　　　　　　　　　　　　　      　　書記官  王敬端
附註：
民事訴訟法第四百六十六條之一（第一項、第二項）：
對於第二審判決上訴，上訴人應委任律師為訴訟代理人。但上訴
人或其他法定代理人具有律師資格者，不在此限。
上訴人之配偶、三親等內之血親、二親等內之姻親，或上訴人為
法人、中央或地方機關時，其所屬專任人員具有律師資格並經法
院認為適當者，亦得為第三審訴訟代理人。
